【裁判字號】    98,訴,811
【裁判日期】    980713
【裁判案由】    給付報酬
【裁判全文】
臺灣臺北地方法院民事判決               98年度訴字第811號
原      告  富住通不動產仲介經紀股份有限公司
法定代理人  甲○○
訴訟代理人  乙○○
被      告  中國信託商業銀行股份有限公司
法定代理人  丙○○
訴訟代理人  洪堯欽律師
            劉健右律師
被      告  啟騰事業有限公司
法定代理人  丁○○
訴訟代理人  劉昌崙律師
            陳郁仁律師
上列當事人間給付報酬事件，本院於中華民國98年 6月29日言詞
辯論終結，判決如下：
    主      文
原告之訴及假執行之聲請均駁回。
訴訟費用由原告負擔。
    事實及理由
壹、程序方面：
一、按言詞辯論期日，當事人之一造不到場者，得依到場當事人
    之聲請，由其一造辯論而為判決，民事訴訟法第385 條第1
    項定有明文。本件被告中國信託商業銀行股份有限公司（下
    稱中國信託銀行）經合法通知而未於言詞辯論期日到場，核
    無民事訴訟法第 386條各款之情形，爰依原告之聲請，由其
    一造辯論而為判決。
二、按訴狀送達後，原告不得將原訴變更或追加他訴，但擴張或
    減縮應受判決事項之聲明者，不在此限，民事訴訟法第 255
    條第1項第3款定有明文。經查，原告於起訴時原聲明為「：
    (一)被告中國信託銀行應給付原告86萬元，及自起訴狀繕本送
    達翌日起至清償日止按年息5%計算之利息；(二)被告啟騰公司
    應給付原告86萬元，及自起訴狀繕本送達翌日起至清償日止
    按年息5%計算之利息；(三)願供擔保請准宣告假執行。」，嗣
    於98年 6月29日言詞辯論期日陳稱：聲明(一)(二)部分金額縮減
    為85萬元（詳本院卷第１３６頁背面），核屬減縮應受判決
    事項之聲明，揆諸前開規定，於法尚無不合，應予准許。
貳、實體方面：
一、原告主張：被告中國信託商業銀行股份有限公司（下稱中國
    信託銀行）於民國 97年3月間與原告口頭訂立仲介銷售房屋
    契約，約定委由原告仲介銷售位於臺南市○○區○○段 2小
    段20之3、5、6、8地號土地及其上建物即門牌號碼臺南市○
    ○區○○路31及33號之房屋（下稱系爭房地），約定銷售金
    額在新臺幣（下同） 4,000萬元以上，若順利出售，被告中
    國信託銀行應給付成交總價款之2%作為原告之服務費，原告
    受託後即積極為被告中國信託銀行居間仲介房屋出賣事宜，
    先於97年12月間持委託斡旋契約表示有訴外人蔡宗義願以4,
    250 萬元購買系爭房地，經被告中國信託銀行同意，但未辦
    理簽約，原告嗣又引導被告啟騰事業有限公司（下稱啟騰公
    司）之代理人即訴外人張李玉菁及丁○○到現場看屋，並與
    之協議須付成交總價2%之仲介報酬，嗣被告啟騰公司出價4,
    000萬元，經原告員工乙○○以價金不得低於4,300萬元拒絕
    。詎被告二人竟置原告之勞務及服務於不顧，另於98年 1月
    間經統一地產公司持議價委託書向被告中國信託銀行表示告
    中國信託銀行表示丁○○願以4250萬元購買系爭房地，被告
    中國信託銀行與丁○○遂於98年 1月19日簽訂不動產買賣契
    約，被告中國信託銀行並於98年2月5日將系爭房地所有權移
    轉登記予丁○○。被告中國信託銀行及啟騰公司既允諾各給
    予原告成交總價2%之報酬，而系爭不動產之成交價格為4,25
    0萬元，爰依居間契約之規定請求給付居間人之報酬等語，
    並聲明：(一)被告中國信託銀行應給付原告85萬元，及自起訴
    狀繕本送達翌日起至清償日止按年息5%計算之利息；(二)被告
    啟騰公司應給付原告85萬元，及自起訴狀繕本送達翌日起至
    清償日止按年息5%計算之利息；(三)願供擔保請准宣告假執行
    。
二、被告部份：
  (一)被告中國信託銀行抗辯以：
    被告中國信託銀行為出售系爭房地，雖曾與包括原告在內之
    多家仲介公司聯繫，惟僅與訴外人統一地產開發有限公司（
    下稱統一地產公司）簽訂不動產出售委託書，原告於97年12
    月間持委託斡旋契約表示有訴外人蔡宗義願意以 4,250萬元
    購買系爭房地，被告中國信託銀行同意，但並未簽約，嗣統
    一地產公司於98年 1月間持議價委託書向被告中國信託銀行
    表示丁○○願以4 ,250萬元購買系爭房地，被告中國信託銀
    行與丁○○遂於98年 1月19日簽訂不動產買賣契約書，並將
    系爭房地移轉於丁○○，被告遂給付統一地產公司65萬元之
    仲介服務費，原告從未提供被告中國信託銀行關於被告啟騰
    公司或丁○○之委託斡旋契約書或任何有關之書面資料予被
    告中國信託銀行，亦未促使被告啟騰公司加價至底價 4,250
    萬元，被告於簽訂買賣契約前，從未見過丁○○或張李玉菁
    ，是原告之請求為無理由等語置辯。
  (二)被告啟騰公司抗辯以：
    原告與被告中國信託銀行間未就系爭房地成立仲介銷售契約
    ，原告與被告啟騰公司間亦未成立仲介居間契約，張李玉菁
    、丁○○雖曾前往看屋，然係因原告於系爭房屋外張貼銷售
    廣告，二人依廣告上所留聯絡電話而聯絡原告公司員工乙○
    ○前往看屋，此舉不過消費者為瞭解交易標的物客觀狀況及
    條件，且原告未與被告啟騰公司簽訂任何書面契約，張李玉
    菁、丁○○亦未曾與原告有任何給付報酬之協議，再被告曾
    於98年1月8日出價 4,000萬元預購買系爭房地，然遭原告員
    工乙○○以價金不得低於 4,300萬元予以拒絕，此外原告即
    無任何促使雙方成立買賣契約之行為等語置辯。
  (三)被告中國信託銀行、啟騰公司均聲明：(一)原告之訴駁回。(二)
    如受不利判決，願供擔保請準宣告假執行。
三、兩造不爭執事項：
  (一)系爭坐落臺南市○○區○○段2小段20之3、5、6、8地號土
    地及其上中正路31號及33號房屋原為被告中國信託銀行所有
    。
  (二)被告中國信託銀行曾於96年12月31日委託鴻成公司仲介銷售
    系爭房地，委託期間自97年1月1日起至97年 6月30日止。期
    滿後被告中國信託銀行即未再與任何一家房屋仲介公司簽署
    委託銷售契約，且未賦予任何一家房屋仲介公司獨家專任銷
    售系爭房屋之權利。
  (三)原告於97年12月間持委託斡旋契約表示有蔡宗義願以 4,250
    萬元購買系爭房地，經被告中國信託銀行同意，但並未簽約
    。
  (四)98年1月6日張李玉菁、丁○○曾依原告張貼之房屋廣告上所
    留聯絡電話而聯絡原告公司員工乙○○前往系爭房地看屋。
  (五)被告啟騰公司曾於98年1月8日就系爭房地向原告出價 4,000
    萬元，原告員工乙○○告以底價為4,300萬元。
  (六)統一地產公司於98年 1月間持丁○○委託之議價委託書向被
    告中國信託銀行表示丁○○願以 4,250萬元購買系爭房地，
    經被告中國信託銀行同意後，與丁○○於98年 1月19日簽訂
    不動產買賣契約。
  (七)系爭房地於98年2月25日移轉登記與丁○○，登記原因為買
    賣。
    以上事實，為兩造所不爭執，並有土地及房屋登記簿謄本、
    委託銷售契約、委託斡旋契約、買賣契約等在卷可憑，自堪
    信為真實。
四、得心證之理由：
    原告主張其分別與被告中國信託銀行、啟騰公司成立居間契
    約，受被告中國信託銀行委託銷售系爭房地，並受被告啟騰
    公司委託與被告中國信託銀行議價以簽訂系爭房地買賣契約
    ，嗣被告啟騰公司之代理人丁○○與被告中國信託銀行就系
    爭房地成立買賣契約係因原告報告或媒介而成立，自得分別
    向被告請求以成交總價2%計算之服務報酬，為被告所否認，
    是本件之爭點厥為：原告與被告中國信託銀行是否就系爭房
    地成立委託銷售契約？被告中國信託銀行與丁○○於98年 1
    月19日簽訂系爭房屋買賣契約，是否係因原告之報告或媒介
    而成立？經查：
  (一)按當事人主張有利於己之事實者，就其事實有舉證之責任，
    民事訴訟法第 277條前段有明文規定，又按民事訴訟如係由
    原告主張權利者，應先由原告負舉證之責，若原告先不能舉
    證，以證實自己主張之事實為真實，則被告就其抗辯事實即
    令不能舉證，或其所舉證據尚有疵累，亦應駁回原告之請求
    ，最高法院亦著有17年上字第 917號判例要旨可資參照。復
    按稱居間者，謂當事人約定，一方為他方報告訂約之機會，
    或為訂約之媒介，他方給付報酬之契約；居間人，以契約因
    其報告或媒介而成立者為限，得請求報酬，民法第 565條、
    第568條第1項定有明文；又按而居間人之報酬，於雙方當事
    人因居間而成立契約時，應准許其請求，最高法院52年臺上
    第2675號判例意旨參照。
  (二)原告主張其分別口頭與被告中國信託銀行、啟騰公司成立居
    間契約，受被告中國信託銀行委託銷售系爭房地，並受被告
    啟騰公司委託與被告中國信託銀行議價以簽訂系爭房地買賣
    契約乙節，為被告所否認，則依據上開法文之規定與說明，
    原告對其前揭主張即應負舉證之責任。原告既主張其與被告
    間均係口頭成立房屋仲介契約，均未簽訂任何書面契約，原
    告無法證明其確與被告分別口頭約定2%之仲介費用，亦無法
    證明原告與被告關於房屋仲介其他重要事項有所約定，難認
    雙方已對契約必要之點為意思表示一致，而認為房屋仲介契
    約已成立。按不動產仲介經紀業報酬計收標準規定「經紀業
    或經紀人員應將所欲收取報酬標準及買賣或租賃一方或雙方
    之比率，記載於房地產委託銷售契約書、要約書，俾使買賣
    或租賃雙方事先充分暸解。」，此有內政部89年5月2日以臺
    內中地字第 8979087號函頒定法令可稽；依此規定，以不
    動產仲介經紀為營業項目之原告，自應瞭解並應遵行此一規
    定，惟本件原告無法提出與賣方即被告中國信託銀行之委託
    銷售契約及與買方即被告啟騰公司之斡旋契約書或其他書面
    資料，卻提出訴外人蔡宗義之斡旋契約，益徵原告亦明知此
    一規定之存在，益徵原告尚無與被告啟騰公司訂立居間契約
    之意，是參考首開規定，本件原告請求被告給付服務費，本
    難認與法相符。又原告自承被告啟騰公司出價 4,000萬元，
    經原告員工乙○○以低於底價 4,300萬元而未代為與被告中
    國信託銀行斡旋（詳本院卷第 136頁正面），顯見被告啟騰
    公司與被告中國信託銀行間成立系爭房地買賣契約並非因原
    告促成，原告又無法舉證證明就兩被告間系爭房地成立買賣
    契約係因原告報告或媒介而成立，揆諸前開規定，應認原告
    並未分別與被告中國信託銀行、啟騰公司成立房屋買賣居間
    仲介契約，自無依據居間仲介契約請求被告給付服務費之餘
    地。
五、綜上所述，原告主張其受被告委任，為被告中國信託銀行、
    啟騰公司報告訂約之機會與為訂約之媒介，被告中國信託銀
    行因而得以出售系爭房地予啟騰公司之代理人丁○○，並不
    足採，被告中國信託銀行與丁○○於98年1月19日簽訂系爭
    房屋買賣契約，並非因原告之報告或媒介而成立。從而，原
    告本於居間契約之法律關係即民法第568條第1項規定，請求
    被告給付如其聲明所示之金額及遲延利息，均為無理由，應
    予駁回。又原告之訴既經駁回，其假執行之聲請即失所依據
    ，併駁回之。
六、本件事證已臻明確，兩造其餘攻擊防禦方法，經本院斟酌後
    ，認為均不足以影響本判決之結果，自無一一詳予論述之必
    要，附此敘明。
七、據上論結，本件原告之訴為無理由，依民事訴訟法第 385條
    第1項前段、第78條，判決如主文。
中    華    民    國    98    年     7    月    13    日
                  民事第二庭    法  官  黃雅芬
以上正本係照原本作成。
如對本判決上訴，須於判決送達後20日內向本院提出上訴狀
中    華    民    國    98    年     7    月    13    日
                                書記官  高秋芬


司法院資訊處製作；財團法人民間司法改革基金會備份。
